ACORDAO-COMPLETO-2488151

ACÓRDÃO 18188/2021 ATA 38/2021 - PRIMEIRA CÂMARA

VISTOS, relatados e discutidos estes autos de recurso de reconsideração interposto pelo Sr. Victor Grabois, ex-diretor-geral do Hospital Federal de Bonsucesso (HFB/RJ) , contra o Acórdão 1534/2018-TCU-Primeira Câmara, 
ACORDAM os ministros do Tribunal de Contas da União, reunidos em sessão da Primeira Câmara, com fundamento nos arts. 32, inciso I, e 33 da Lei Orgânica do TCU, diante das razões expostas pelo relator, em:
9.1. conhecer do recurso de reconsideração e, no mérito, dar a ele provimento parcial para:
9.1.1. alterar o subitem 9.5 do Acórdão 1534/2018-TCU-Primeira Câmara, que passa a ter a seguinte redação:
"9.5. julgar irregulares as contas do Sr. Victor Grabois, com fundamento nos arts. 1º, inciso I, e 16, inciso III, alíneas "b" e "c", da Lei 8.443/1992, c/c o art. 202, § 6º, do Regimento Interno do TCU;";
9.1.2. dar quitação ao Sr. Victor Grabois, tendo em vista o recolhimento do débito apurado nestes autos aos cofres do Fundo Nacional de Saúde; e
9.2. dar ciência desta deliberação ao recorrente, ao Fundo Nacional de Saúde e ao Núcleo Estadual do Ministério da Saúde/RJ.

Recurso de reconsideração interposto pelo Sr. Victor Grabois contra o Acórdão 1.534/2018-1ª Câmara, que julgou irregulares as suas contas, com imputação de débito.

Primeira Câmara

Hospital Federal de Bonsucesso.

3. Interessados/Responsáveis/Recorrentes:
3.1. Responsáveis: Associação dos Amigos do Centro de Estudos e Aperfeiçoamento do Hospital Geral de Bonsucesso - AACEA (05.253.095/0001-79); Fiotec - Fundação para o Desenvolvimento Cientifico e Tecnológico em Saúde (02.385.669/0001-74); Funerária Estrela da Manhã Ltda. (00.499.660/0001-69); Multiprof - Cooperativa Multiprofissional de Serviço (01.466.841/0001-51); Sociedade de Ensino Superior Estácio de Sá Ltda. (34.075.739/0001-84); Victor Grabois (XXX.200.547-XX).
3.2. Recorrente: Victor Grabois (XXX.200.547-XX).

13.1. Ministros presentes: Jorge Oliveira (na Presidência) e Benjamin Zymler (Relator).
13.2. Ministro-Substituto convocado: André Luís de Carvalho.
13.3. Ministro-Substituto presente: Weder de Oliveira.

BENJAMIN ZYMLER

Ministro Walton Alencar Rodrigues.

Adoto como relatório a instrução elaborada por auditor lotado na Serur (peça 244) , salientando que a proposta de encaminhamento contou com as anuências do dirigente da unidade técnica (peça 245) , nos termos da delegação de competência fixada pela Portaria Serur 2/2021, e do representante do Ministério Público junto ao TCU (peça 246) :
"1.	Trata-se de recurso de reconsideração interposto por Victor Grabois (peças 184 e 219) , contra o Acórdão 1534/2018-TCU-Primeira Câmara (peça 160) - confirmado pelo Acórdão 5002/2018-TCU-Primeira Câmara (peça 175) e retificado por inexatidão material pelo Acórdão 70/2020-TCU-Primeira Câmara (peça 200) , da relatoria do ministro Walton Rodrigues.
1.1.	A deliberação recorrida apresenta o seguinte teor: 
9.1. excluir da presente relação processual, Antonio Waldeck Gomes de Souza, Edward Melo de Britto, Celso Pereira Jordão, Francisca Ruth Feijão Medina, Jonas Alcântara Vilhena Neto, Marisa Zenaide Ribeiro Gomes, Sidnei Nascimento Cabral, Wania Guimarães Damasceno Bastos,  Fundação para o Desenvolvimento Social e Institucional-Fundesi;
9.2. arquivar as contas do Sr. Victor Grabois, e, de acordo com os respectivos contratos firmados com o Hospital Geral de Bonsucesso, das empresas Fundação para o Desenvolvimento Científico e Tecnológico em Saúde-Fiotec, da Sociedade de Ensino Superior Estácio de Sá Ltda.-SESES e Cooperativa Multiprofissional de Serviços-Multiprof, em relação às irregularidades que dizem respeito à assinatura ilegal de temo aditivo contratual com a empresa Multiprof, à contratação ilegal da empresa Fiotec e à não devolução, pela SESES, da diferença de alunos efetivamente treinados e dos materiais doados ao hospital;
9.3. reconhecer a boa-fé da Associação dos Amigos do Centro de Estudos e Aperfeiçoamento do Hospital Federal de Bonsucesso, nos termos do art. 12, § 2º, da Lei 8.443/1992;
9.4. acolher as alegações de defesa da Funerária Estrela da Manhã Ltda. e da Associação dos Amigos do Centro de Estudos e Aperfeiçoamento do Hospital Federal de Bonsucesso e julgar  regulares, com quitação plena, as respectivas contas;
9.5. com fundamento nos arts. 1º, inciso I, 16, inciso III, alínea "c", da Lei 8.443/1992 c/c os arts. 19, caput, e 23, inciso III, da mesma Lei, e com arts. 1º, inciso I, 209, inciso III, 210 e 214, inciso III, do Regimento Interno do TCU, em julgar irregulares as contas de Victor Grabois, condenando-o ao pagamento das quantias a seguir especificadas, com a fixação do prazo de quinze dias, a contar da notificação, para comprovar, perante o Tribunal (art. 214, inciso III, alínea "a", do Regimento Interno) , o recolhimento da dívida ao Fundo Nacional de Saúde, atualizada monetariamente e acrescida dos juros de mora, calculados a partir das datas indicadas, até a data do recolhimento, na forma prevista na legislação em vigor, abatida a importância de R$ 44.672,87, recolhida em 10/2/2017;  
	Valor original (R$) 
	Data de ocorrência

	3.590,00
	9/4/2004

	3.590,00
	7/5/2004

	3.590,00
	9/6/2004

	3.590,00
	9/7/2004

	3.590,00
	10/8/2004

	3.590,00
	10/9/2004

9.6. acostar cópia deste acórdão ao TC Processo 017.863/2005-0, para subsidiar a análise de mérito do referido processo, que trata das contas do Hospital Federal de Bonsucesso/RJ relativa ao exercício de 2004;
9.7. encaminhar cópia do acórdão à Secretaria Executiva do Ministério da Saúde, ao Fundo Nacional da Saúde e ao Departamento de Gestão Hospitalar do Ministério da Saúde/RJ.
9.8. autorizar a cobrança judicial da dívida, caso não atendidas as notificações, nos termos do art. 28, II, da Lei 8.443/1992, c/c o art. 219, inciso II, do Regimento Interno do TCU. [item 9.8 acrescentado pelo Acórdão 70/2020-TCU-Primeira Câmara]
HISTÓRICO
2.		Trata-se de tomada de contas especial instaurada pelo Fundo Nacional de Saúde em razão de indícios de dano ao erário decorrentes de atos praticados por servidores e empregados públicos lotados no Hospital Federal de Bonsucesso-HFB/RJ, apurados em processo administrativo disciplinar.
2.1.	As irregularidades inicialmente identificadas foram elididas, com exceção daquela relativa ao uso da área do Hospital pela Funerária Estrela da Manhã Ltda., mediante a assinatura do Contrato 1/2004, cujos pagamentos devidos ao hospital, no período de março a agosto de 2004, foram creditados em conta bancária pertencente à "Associação de Amigos do Centro de Estudos e Aperfeiçoamento do Hospital Federal de Bonsucesso-AACEA/HFB". Por esse motivo, foi determinada a citação solidária do ora recorrente com a funerária e a associação beneficiária dos pagamentos, para que apresentassem alegações de defesa ou recolhessem aos cofres do Tesouro Nacional a importância de R$ 21.540,00, em valores originais.
2.3.	As alegações de defesa da funerária foram acolhidas e as dos demais responsáveis, rejeitadas, redundando na prolação do acórdão recorrido. 
ADMISSIBILIDADE
3.		O exame preliminar de admissibilidade à peça 220 - acolhido pelo Relator ad quem em despacho à peça 223 - concluiu por conhecer do recurso, suspendendo-se os efeitos do item 9.5 da decisão recorrida. 
MÉRITO
4.		Constitui objeto do recurso examinar as seguintes questões:
	a) se constitui nulidade, por violação ao direito ao contraditório e ampla defesa, o acréscimo à decisão condenatório original de item autorizando a cobrança judicial da dívida (item 5) ;
	b) se procede a alegação de que a decisão recorrida não considerou as conclusões do processo administrativo revisional (item 6) ; 
	c) se resta caracterizada a boa-fé do recorrente (item 7) ; 
	d) se ocorreu a prescrição, seja pelos critérios do Acórdão 1441/2016-TCU-Plenário, seja pelo regime da Lei 9.873/1999 (item 8) ;
	e) se foi imputado ao recorrente ato que constitua improbidade administrativa (item 9) ; 
	f) se o débito solidário foi pago pela AACEA/HFB, de modo que não se poderia imputar débito ao ora recorrente (item 10) ;
	g) se é aplicável a Instrução Normativa 71/2012 quanto ao valor limite de R$ 100 mil e ao prazo de dez anos para a instauração de tomadas de contas especiais (item 11) .
5. 		Nulidade - violação do direito ao contraditório e ampla defesa no Acórdão 70/2020
5.1.  	O recorrente alega nulidade, por violação ao direito ao contraditório e ampla defesa, ante o acréscimo à decisão condenatório original de item autorizando a cobrança judicial da dívida. Nesse sentido, aduz que:
	a) o Acórdão 70/2020 deve ser anulado, por ausência de amparo na Súmula-TCU n. 145, inaplicável ao caso vertente; (peça 219, p. 11) 
	b) o Acordão 70/2020, ao retificar por "inexatidão material" o Acórdão 1534/2018-TCU-Primeira Câmara, acrescentando o subitem 9.8 para autorizar a cobrança judicial da dívida, incorreu em reformatio in pejus, uma vez que o julgamento impõe ao recorrente agravamento na decisão anterior; (peça 219, p. 12) 
	c) no caso vertente não houve qualquer inexatidão material ou erro de cálculo, conforme orienta a Súmula 145 do TCU; (peça 219, p. 13) 
	d) não pode haver piora em julgamentos, prejudicando o condenado, sob pena de nulidade em face ao flagrante cerceamento de direito exercício de prévio contraditório; (peça 219, p. 13) 
	e) não houve qualquer retificação, ao contrário do que consignou este Tribunal, mas sim acréscimo de mais um item não contido no acordão originário, em relação ao qual já houve até preclusão, uma vez que o acórdão foi prolatado em 2018, há exatos dois anos, o que pode também ferir o princípio da segurança jurídica; (peça 219, p. 14) 
	f) por fim, o CPC/2015, no seu artigo 1023, § 2º [O juiz intimará o embargado para, querendo, manifestar-se, no prazo de 5 (cinco) dias, sobre os embargos opostos, caso seu eventual acolhimento implique a modificação da decisão embargada], reconhecendo a necessidade do contraditório em hipóteses como esta, deve ser aplicada analogamente, conduzindo à nulidade do Acordão 70/2020. (peça 219, p. 14-15) 
	Análise
5.2.	Inicialmente, tem-se que "nenhum ato será declarado nulo se do vício não resultar prejuízo para a parte, para o erário, para a apuração dos fatos pelo Tribunal ou para a deliberação adotada" e, "não se tratando de nulidade absoluta, considerar-se-á válido o ato que, praticado de outra forma, tiver atingido o seu fim" (artigos 171, caput, e 172, caput, Regimento Interno/TCU) .
5.3. 	Além disso, tal como fundamentado no próprio item 9.8 incluído no acórdão condenatório pelo Acórdão 70/2020-TCU-Primeira Câmara, a autorização para cobrança judicial da dívida já está prevista no artigo 28, inciso II, da Lei 8.443/1992 e no artigo 219, inciso II, do Regimento Interno/TCU. 
5.4.	Ademais, no caso vertente, o recorrente não se desincumbiu do ônus de demonstrar de que forma lhe seria prejudicial que a autorização para cobrança judicial da dívida viesse prevista na decisão original, em vez de ser posteriormente acrescentada.
5.5.	Ante o exposto, não tendo sido demonstrado prejuízo ao recorrente, deve-se rejeitar a preliminar de nulidade. 
6. 	Processo administrativo
6.1.  	O recorrente alega que a decisão recorrida não considerou as conclusões do processo administrativo revisional que concluiu pela inexistência de irregularidades. Nesse sentido, aduz que:
	a) a irregularidade imputada ao recorrente foi desconstituída no relatório final do Processo Administrativo Revisional/SIPAR 25XXX.045513-XX09-17 no âmbito do Ministério da Saúde, que não fez quaisquer menções a débitos ainda existentes sob a responsabilidade do recorrente; os valores depositados diretamente em face da AACE/HGB foram localizados e juntados ao processo revisional; (peça 184, p. 9) 
	b) o acordão não levou em consideração a existência do processo administrativo revisional que já apresentou relatório final elaborado em 19/11/2013, de onde se extrai a não comprovação das acusações que foram imputadas ao recorrente, concluindo pela reversão das sanções já empreendidas, sem nenhum débito a ser ressarcido; (peça 184, p. 12) 
	c) a comissão responsável pela sindicância que antecedeu o processo administrativo disciplinar concluiu pela inexistência de dano ao erário, por entender que os equipamentos adquiridos com os recursos recebidos pela Associação, destinados ao centro de estudos do hospital, teriam sido devidamente incorporados ao patrimônio da União, o que não foi levado em consideração pelo acordão, demonstrando o afastamento de dano ao erário. (peça 184, p. 12) 
	Análise
6.2.	Sobre o fato de o processo administrativo revisional haver concluído pela elisão das irregularidades orginalmente identificadas, a unidade técnica inicialmente acolheu as conclusões e propôs o arquivamento dos autos (peça 129) . O MPTCU, entretanto, divergiu do encaminhamento, por entender que pelo menos em relação a uma das irregularidades haveria elementos suficientes para a responsabilização, propondo então a citação solidária de Victor Grabois, Associação dos Amigos do Centro de Estudos e Aperfeiçoamento do Hospital Federal de Bonsucesso (CEA/HFB) e Funerária Estrela da Manhã Ltda. sobre a irregularidade identificada na execução do Contrato 01/2004.
6.3. 	E sobre a alegada incorporação dos bens ao patrimônio do hospital, o voto condutor aduziu que "não foram trazidos aos autos elementos que comprovem tal incorporação, tampouco o nexo de causalidade dos referidos bens com os recursos repassados pela Funerária Estrela da Manhã Ltda. à AACEA/HFB" (peça 161, p. 3) .
6.4.	Portanto, não procede a alegação de que a decisão recorrida não teria considerado as conclusões do processo administrativo revisional, porquanto a maioria das irregularidades foram elididas, remanescendo apenas a relativa à execução do Contrato 1/2004, cujos pagamentos devidos ao hospital foram creditados em conta bancária pertencente à AACEA/HFB, em relação ao qual se entendeu haver elementos comprobatórios bastantes para a condenação. 
6.5.	Ante o exposto, deve-se rejeitar a alegação. 
7. 	Boa-fé
7.1.  	O recorrente alega boa-fé na sua conduta, aduzindo nesse sentido que: 
	a) não houve má-fé na conduta do recorrente, que se socorreu de orientação equivocada da consultoria jurídica do Ministério da Saúde, quanto ao processo licitatório e contrato, chancelado pela equipe técnica, sem qualquer ressalva quanto à forma de pagamento, jamais aparentando ao recorrente qualquer irregularidade no contrato; (peça 184, p. 11) 
	b) não houve qualquer orientação pela CJ/MS/RJ para modificação ou adequação de cláusulas dos itens do contrato; se tivesse havido tal orientação, seria feita a adequação, não tendo havido má-fé por parte do recorrente; todo o procedimento do contrato foi analisado pela comissão técnica jurídica e pela CJ/MS/RJ até a adjudicação e homologação; (peça 184, p. 12) 
	c) o acórdão prolatado desprezou o exame do entendimento manifestado pela Secex, assim como não enfrentou os argumentos expendidos pela defesa que poderiam infirmar a decisão manifestada, formando entendimento diverso pelo igual reconhecimento da boa-fé, notadamente pela prévia apreciação e aprovação pela Consultoria Jurídica, quer do edital, quer da minuta do contrato, afastando o elemento subjetivo de dolo; (peça 184, p. 12) 
	d) restou demonstrado ao longo do processo a boa fé do recorrente e desta forma não há respaldo para a aplicação das sanções expostas no acórdão, inexistindo qualquer desonestidade na gestão dos recursos públicos; (peça 184, p. 12) 
	e) não podendo ser confundir má fé com mera irregularidade. (peça 184, p. 13) 
	Análise
7.2.	No tocante à questão da boa-fé do ora recorrente, a unidade técnica entendeu que se "deve ter em conta circunstâncias atenuantes presentes nos autos, tais como o fato de que o valor atualizado do débito não atinge o limite mínimo definido pelo art. 6º, inciso I, da Instrução Normativa-TCU 71/2012 para a continuidade de processamento de TCE, que é de R$ 100.000,00"; o fato de que "o lapso temporal desde a ocorrência das impropriedades (treze anos) (...) prejudica o levantamento, pelo responsável, de documentos capazes de desconstituir o débito a ele imputado"; e ainda "o fato de o edital ter recebido parecer jurídico favorável por parte da Consultoria Jurídica do Ministério da Saúde"; de modo que "a boa-fé do responsável pode ser reconhecida, porquanto inexiste nos autos outra irregularidade além daquela ora em estudo, situação fática que se amolda ao permissivo normativo insculpido no art. 12, § 2º, da Lei 8.443/1992 e no art. 202, §§ 2º e 4º, do RI/TCU". Ante essas razões, a unidade técnica propôs o julgamento pela regularidade com ressalva das contas do ora recorrente (relatório, peça 162, p. 15, itens 50-53) .
7.3.	O MPTCU divergiu do entendimento da unidade técnica, sob o argumento de que "as questões destacadas na instrução da Secex/RJ, relacionadas ao tempo decorrido entre os fatos e o chamamento do responsável aos autos e ao valor do dano, não são admitidas para fins de comprovação de boa-fé por este Tribunal, conforme se depreende dos Acórdão 1316/2014-TCU-Primeira Câmara e 1989/2016-Plenário". Desse modo, propôs "o julgamento pela irregularidade, porém sem débito, por se beneficiar do recolhimento do valor atualizado da dívida pela AACEA/HFB (responsável solidário) , e também sem previsão de multa, ante a incidência de prescrição da pretensão punitiva neste caso (Acórdão 1441/2016-TCU-Plenário) " (relatório, peça 162, p. 19) .
7.4.	Na mesma linha defendida pelo MPTCU, o relator a quo entendeu "não ser possível reconhecer sua [do ora recorrente] boa-fé" (voto, peça 161, p. 3) . 
7.5.	De fato, a unidade técnica entendeu que, embora constituindo atenuante "o fato de o edital ter recebido parecer jurídico favorável por parte da Consultoria Jurídica do Ministério da Saúde", tal fato "não retira a responsabilidade do administrador público pela prática de ato irregular, uma vez que cabe ao gestor, em última instância, decidir sobre a legalidade, a conveniência e a oportunidade de efetivar as avenças sob sua administração, especialmente aquelas que vão gerar pagamentos em favor do parceiro particular" (relatório, peça 162, p. 14 e 15, itens 46 e 51) . 
7.6.	O MPTCU endossou este entendimento, aduzindo concordar "com o entendimento da unidade técnica de que, como administrador público, sua responsabilidade pelo ato irregular permanece, mesmo havendo parecer jurídico favorável aos termos do edital/contrato" (relatório, peça 162, p. 19) .
7.7.	Além disso, muito embora a unidade técnica tenha considerado atenuante para a consideração da boa-fé "o lapso temporal desde a ocorrência das impropriedades (treze anos) ", tem-se que "o tempo decorrido entre os fatos e o chamamento dos responsáveis aos autos (fator de ordem objetiva) não é elemento hábil para a comprovação da boa-fé do responsável (fator de ordem subjetiva) " (Acórdão 1316/2014-TCU-Primeira Câmara, relator: José Mucio) . 
7.8.	De todo modo, a apreciação da boa-fé do responsável se presta a verificar o cumprimento dos requisitos do artigo 202, §§ 2º a 4º, do Regimento Interno/TCU, no sentido de se conceder prazo adicional para a quitação do débito atualizado monetariamente, mas sem incidência de juros de mora. Assim, se tivesse sido reconhecida a boa-fé do recorrente, isso teria por consequência tão somente a concessão de prazo adicional de quinze dias para o recolhimento do débito sem incidência de juros de mora. 
7.9. 	Ainda sobre esse ponto, ao reconhecer a boa-fé do ora recorrente, a unidade técnica entendeu que o recolhimento da dívida pela AACEA/HFB (peça 152, p. 7) levaria ao julgamento pela regularidade com ressalva das contas do recorrente. 
7.10.	Já o MPTCU entendeu que a ausência de elementos que denotassem boa-fé levaria à irregularidade das contas do ora recorrente, mas sem débito, ante o recolhimento promovido pela AACEA/HFB.
7.11.	O relator a quo, por sua vez, entendeu que a ausência de boa-fé levaria à incidência de juros de mora no débito anteriormente imputado ao recorrente, de modo a apenas se abater de tal montante a importância recolhida pela AACEA/HFB. Registre-se que o mérito desse entendimento será discutido mais à frente nesta instrução. 
7.12.	Ante o exposto, não havendo elementos objetivos que levem ao reconhecimento da boa-fé do recorrente - e assim à concessão de prazo adicional para o recolhimento do débito -, deve-se rejeitar a alegação.  
8. 	Prescrição
8.1.  	O recorrente alega ocorrência de prescrição, aduzindo nesse sentido que: 
	a) o fato gerador do débito imputado ao recorrente ocorreu entre abril a setembro de 2004, somente tendo sido instaurada a presente TCE em 21/3/2012; ademais, a citação do recorrente somente aconteceu em dezembro de 2016 e o julgamento somente ocorreu em 27/2/2018, ou seja, quase seis anos após a instauração; portanto, diante de fatos geradores entre abril e setembro de 2004 do débito imputado e a data da instauração da presente TCE, já havia decorrido o lustro legal prescricional previsto na Lei 9873/1999; igualmente, entre a data de instauração e o julgamento nesta Corte igualmente já havia decorrido mais de cinco anos; (peça 219, p. 6) 
	b) recentemente, o STF entendeu sobre a prescritibilidade da pretensão de ressarcimento que "é prescritível a pretensão de ressarcimento ao erário fundada em decisão de Tribunal de Contas em favor do erário, no caso de prática de atos irregulares, com base no art. 37, § 5º, da Constituição Federal" (tema 899) ; (peça 219, p. 6) 
	c) e mesmo que este Tribunal tenha o entendimento de que a pretensão punitiva se subordina ao prazo legal de prescrição de dez anos estipulado no artigo 205 da Lei 10.406/2002 - Código Civil, iniciando-se o prazo na data da ocorrência do fato e se interrompendo na data que se ordenar a citação, analisando os elementos dos autos, constata-se que o ato que ordenou a citação ocorreu após 10 anos dos fatos geradores do débito, ocorridos entre abril e setembro de 2004, e sua citação se deu em 27 de dezembro de 2016, além do transcurso de mais de 10 anos na citação do recorrente, o que prejudicou a defesa do recorrente. (peça 219, p. 9) 
	Análise
8.2.	No exame da prescrição, a Serur tem adotado os entendimentos detalhados na peça 243, que contém estudo e pronunciamentos anteriores da secretaria sobre o tema. Nessas manifestações estão desenvolvidas as seguintes premissas, que serão utilizadas no presente exame:
a) ¿ao julgar o RE 636.886, o STF conferiu nova interpretação ao art. 37, § 5º, da Constituição Federal, fixando a tese de que "é prescritível a pretensão de ressarcimento ao erário fundada em decisão de Tribunal de Contas"; 
b) ¿as pretensões punitiva e de ressarcimento devem observar o mesmo regime na atividade de controle externo, dado o objetivo comum da prescrição, de fixar prazo para o Tribunal de Contas agir, para caracterizar o ilícito, identificar seu autor, dimensionar as consequências da conduta e impor as consequências legais, independentemente de tais consequências terem natureza punitiva ou ressarcitória; 
c) ¿até que sobrevenha norma específica, entende-se que a prescrição das pretensões punitiva e de ressarcimento, no processo de controle externo, deve observar o regime da Lei 9.873/1999, na linha dos recentes pronunciamentos do STF a respeito. Assim, sem prejuízo de se realizar o exame da prescrição também segundo o prazo decenal previsto no Código Civil, o critério adotado, na formulação da proposta de encaminhamento, será o da Lei 9.873/1999.   
Análise da prescrição segundo os critérios do Acórdão 1441/2016-TCU-Plenário: 
8.3.	No que se refere à pretensão punitiva, o TCU tem tradicionalmente aplicado os critérios definidos no Acórdão 1441/2016-TCU-Plenário, que, em incidente de uniformização de jurisprudência, orientou-se pela aplicação do Código Civil. Por este acórdão, em linhas gerais, a prescrição subordina-se ao prazo geral de dez anos (CC, art. 205) , contado a partir da data da ocorrência do fato e interrompido pelo ato que ordenar a citação, a audiência ou a oitiva da parte. 
8.4.	Entre outras razões que justificaram a adoção desse critério destaca-se a de que o citado dispositivo constitui uma cláusula geral a ser empregada sempre que a pretensão for prescritível, mas a lei não estabelecer um prazo específico, como na hipótese. 
8.5.	Aplicando essas balizas ao caso em exame, tem-se que os pagamentos impugnados ocorreram em 2004 e o despacho que autorizou a citação dos responsável é que 16/12/2016, restando prescrito o débito pelos critérios do Acórdão 1441/2016-TCU-Plenário, conforme, inclusive, já reconhecido pelo MPTCU relativamente ao pretensão punitiva (peça 162, p. 19) . 
Análise da prescrição pelo regime da Lei 9.873/1999
8.6. 	A Lei 9.873/1999, artigo 1º, parte final, traz previsão expressa a respeito do início do prazo em se tratando de infração de caráter permanente ou continuado. Nesta hipótese, a prescrição começa a correr não da data de cada fato, e sim "do dia em que tiver cessado" a permanência ou a continuidade. 
8.7.	Na hipótese em exame, estão presentes os requisitos típicos de uma infração permanente, com pagamentos no período de 9/4/2004 a 10/9/2004. Assim, há de se ter como termo inicial da prescrição a data do último pagamento realizado (10/9/2004) . 
8.8.	No regime da Lei 9.873/1999, a prescrição se interrompe "por qualquer ato inequívoco, que importe apuração do fato" (art. 2º, II) . 
8.9.	Nesse sentido, já em 2004 foi instaurada comissão de processo administrativo disciplinar, a qual elaborou em 3/5/2005 termo de indiciamento (peça 10, p. 130-182) , que, entre outras irregularidades, identificou a irregularidade que motivou a condenação do responsável por este Tribunal. O relatório final da mencionada comissão é de 3/8/2005 (peça 12, p. 4-353) .
8.10.	Em 26/4/2006, a Consultoria Jurídica do Ministério da Saúde emitiu parecer sobre a matéria (peça 14, p. 4-408) .
8.11.	Em 27/10/2006, o ora recorrente foi demitido por improbidade (peça 15, p. 18) .
8.12.	Em 5/5/2008 houve pedido de instauração de tomada de contas especial (peça 15, p. 76) .
8.13.	A TCE foi instaurada em 5/1/2010 (peça 1, p. 3) .
8.14.	O ora recorrente foi notificado da instauração da TCE em 6/6/2011 (peça 21, p. 230 e 251) .
8.15.	A TCE foi encaminhada a este Tribunal em 20/3/2012 (peça 1, p. 1) .
8.16.	A primeira instrução do processo neste Tribunal é de 19/7/2012 (peça 24) , seguindo-se instruções em 15/10/2013 (peça 46) , em 7/2/2014 (peça 52) e em 27/2/2015 (peça 82) . A unidade técnica propôs a citação dos responsáveis em 16/12/2016 (peça 134) .
8.17.	Nos termos do art. 2º, I, da Lei 9.873/1999, a prescrição também é interrompida "pela notificação ou citação do indiciado ou acusado, inclusive por meio de edital", sendo que a citação do ora recorrente no caso vertente ocorreu em 27/12/2016 (ofício: peça 139; AR: peça 142) .
8.18.	A prescrição também se interrompe "pela decisão condenatória recorrível" (artigo 2º, III, da Lei 9.873/1999) , o que no caso vertente se deu em 27/2/2018, data da sessão em que foi proferido o acórdão condenatório (peça 160) . 
8.19.	Assim, conclui-se não ter ocorrido a prescrição pelo regime da Lei 9.873/1999.
8.20.	Por fim, nos termos do artigo 1º, § 1º, da Lei 9.873/1999, opera-se a prescrição intercorrente se o processo ficar paralisado por mais de três anos, aguardando "julgamento ou despacho", o que, conforme se verifica no andamento processual já relatado, não se deu no caso vertente.
Conclusão sobre a prescrição 
8.21.	Ante o exposto, conclui-se que a prescrição não se operou pelo regime da Lei 9.873/1999, mas sim pelos critérios do Acórdão 1441/2016-TCU-Plenário.
8.22.	Considerando que prevalece nesta Secretaria a adoção do critério da prescrição quinquenal prevista na Lei 9.873/1999, conforme destacado no item 8.2 desta instrução, tem-se por não prescrita a presente tomada de contas especial. 
9. 		Ausência de improbidade administrativa
9.1.  	O recorrente alega ser inaplicável ao caso vertente a lei de improbidade administrativa (Lei 8.429/1992) . Nesse sentido, aduz que: 
	a) a jurisprudência do STJ consolidou a tese que é indispensável a existência de dolo nas condutas descritas no art. 9º e 11 e ao menos culpa nas hipóteses do art.10 da Lei 8429/1992; (peça 184, p. 13) 
	b) consoante a jurisprudência STJ, a Lei de Improbidade Administrativa não deve ser aplicada para punir meras irregularidades administrativas ou transgressões disciplinares; a lei tem o objetivo de resguardar os princípios da administração pública sob o prisma do combate à corrupção, à imoralidade qualificada e à grave desonestidade funcional, o que não ocorreu no caso em tela. (peça 184, p. 13) 
	Análise
9.2.	Não foi imputado ao recorrente ato de improbidade administrativa, sendo que "o julgamento pela irregularidade das contas do responsável, com a consequente condenação para que ele promova o ressarcimento do dano ao erário, independe de ter havido ou não prática de ato de improbidade administrativa ou auferimento de vantagem pessoal em decorrência da gestão de recursos públicos" (Acórdão 10853/2018-TCU-Primeira Câmara, relator: Bruno Dantas) . 
9.3.	Ademais, a ação de improbidade administrativa regida pela Lei 8.429/1992 não se confunde com a tomada de contas especial, que se constitui como processo administrativo com rito próprio, disciplinado pela Lei 8.443/1992 e por normativos expedidos por este Tribunal no exercício da sua competência constitucional (em especial, Regimento Interno/TCU e Instrução Normativa-TCU n. 71/2012) , aplicando-se apenas subsidiariamente as normas processuais em vigor, no que couber e desde que compatíveis com a Lei 8.443/1992, nos termos do artigo 298 do Regimento Interno/TCU.
9.4.	Ante o exposto, deve-se rejeitar a alegação. 
10. 	Pagamento do débito pela AACEA/HFB
10.1.  	O recorrente alega que o débito já foi pago pela associação, aduzindo nesse sentido que:
	a) o valor imputado ao recorrente já foi pago integralmente pela Associação, não sendo mais exigível pelo erário, pois se refere ao mesmo contrato e à mesma imputação de responsabilidade; (peça 184, p. 10) 
	b) o recorrente não poderia ser compelido a ressarcir novamente o erário uma dívida já paga e devidamente comprovada nos autos, a fim de evitar enriquecimento sem causa e afronta ao princípio do non bis in idem, pois o pagamento da quantia mencionada somente ocorrerá uma vez; (peça 184, p. 11) 
	c) houve a responsabilidade do dever solidário de recolher aos cofres públicos o valor original do débito apurado nos autos; e conforme consta da GRU acostada à resposta da AACEA/HGB, restou comprovado o recolhimento do valor do débito atualizado até 16/12/2016 correspondente a R$ 44.539,13, realizado na data de 10/02/2017 (peça 152, p. 7) ; (peça 184, p. 13) 
	d) tratando-se de obrigação passiva solidária, não pode o devedor adimplir somente parte da dívida, pois está obrigado pela totalidade da quantia apurada no processo; (peça 184, p. 14) 
	e) o ordenamento jurídico, a doutrina e a interpretação conferida à matéria da solidariedade passiva por este Tribunal estão alinhados em direção única, que aponta para a responsabilidade do devedor solidário pela integralidade da quantia devida, a qual não pode ser fracionada ou individualizada em quotas como pretende este órgão julgador; (peça 184, p. 15) 
	f) se os responsáveis foram acionados para a devolução dos valores de forma solidária, também a prestação de contas e a comprovação da quitação também se aproveita ao recorrente de forma solidária; se este Tribunal cobra um valor que já foi devidamente aplicado na finalidade proposta no contrato, está incorrendo em enriquecimento ilícito, pois não poderá o requerente ser compelido a devolver algo que foi devidamente ressarcido; (peça 184, p. 15) 
	g) se houve a exclusão da associação por parte da dívida que fora quitada, uma nova condenação pelos mesmos fatos, na presente demanda, representaria bis in idem inadmissível, cabendo a exclusão da condenação de ressarcimento ao erário pelo recorrente. (peça 184, p. 15-16) 
	Análise
10.2.	Assiste razão ao recorrente. 
10.3.	Segundo os elementos dos autos, ao ser citada pelos valores indevidamente recebidos (os quais, atualizados até 16/12/2016, montavam a R$ 44.539,13) , a AACEA/HFB recolheu em 10/2/2017 a importância de R$ 44.672,87 (peça 152, p. 7) . Por essa razão, reconhecendo a boa-fé da entidade, tanto a unidade técnica quanto o MPTCU entenderam por não imputar débito aos responsáveis.
10.4.	Contudo, o voto condutor da decisão recorrida atribuiu ao ora recorrente "o dever de recolher aos cofres públicos o valor original do débito apurado nos autos, acrescido da correção monetária e dos juros moratórios previstos no art. 19 da Lei Orgânica do TCU, abatido do montante devido a importância recolhida pela AACEA/HFB" (peça 161, p. 3-4) . 
10.5.	 Ocorre que, conforme aduzido pelo recorrente, a dívida imputada aos responsáveis foi a mesma, de forma solidária, de modo que o recolhimento da dívida pela Associação aproveita ao ora recorrente do mesmo modo que o eventual recolhimento pelo ora recorrente aproveitaria à Associação. 
10.6.	No tocante a essa matéria, compulsando a jurisprudência deste Tribunal, tem-se uma evolução do entendimento. 
10.7.	Anteriormente se entendia que "o pagamento do débito após a citação e antes do julgamento, apenas atualizado monetariamente, não afasta a incidência dos juros moratórios sobre o montante apurado, caso o Tribunal, não reconhecendo a boa-fé do responsável, decida pela irregularidade das contas (Acórdão 5218/2013-TCU-Segunda Câmara, relator: Aroldo Cedraz) . Ou ainda: "o recolhimento do valor atualizado do débito, quando não reconhecida a boa-fé objetiva do responsável, não proporciona a quitação da dívida, apenas o abatimento dela, tendo em vista a incidência de juros de mora, nos termos do art. 202, §§ 1º e 2º, do Regimento Interno do TCU (Acórdão 2434/2016-TCU-Plenário, relator: Benjamin Zymler) . No mesmo sentido: Acórdão 4428/2018-TCU-Primeira Câmara, relator: Benjamin Zymler) . (g.n.) 
10.8.	Contudo, decisões mais recentes têm sido em sentido diverso: "O pagamento tempestivo do débito, atualizado monetariamente, após a concessão de novo e improrrogável prazo opera sua quitação, não cabendo a incidência de juros quando do julgamento de mérito do processo (Acórdão 3976/2019-TCU-Primeira Câmara, relator: Walton Rodrigues) . Ou ainda: "O pagamento tempestivo do débito na fase de citação, atualizado monetariamente, opera sua quitação, não cabendo a incidência de juros quando do julgamento do processo. Todavia, caso não reste caracterizada a boa-fé do responsável ou na subsistência de outras irregularidades, as contas serão julgadas irregulares com aplicação da multa prevista no art. 58, inciso I, da Lei 8.443/1992" (Acórdão 2144/2018-TCU-Plenário, relator: Bruno Dantas) . No mesmo sentido: Acórdão 1143/2019-TCU-Primeira Câmara, relator: Benjamin Zymler. (g.n.) 
10.9.	Segundo o voto condutor do Acórdão 2144/2018-TCU-Plenário: 
Para facilitar o entendimento, transcrevo, no que importa para a discussão travada nesta etapa processual, os arts. 12 da Lei 8.443/1992 e 202 do Regimento Interno do TCU:
Lei 8.443/1992
"Art. 12. Verificada irregularidade nas contas, o Relator ou o Tribunal:
 (...) 
II - se houver débito, ordenará a citação do responsável para, no prazo estabelecido no Regimento Interno, apresentar defesa ou recolher a quantia devida;
 (...) 
§ 1° O responsável cuja defesa for rejeitada pelo Tribunal será cientificado para, em novo e improrrogável prazo estabelecido no Regimento Interno, recolher a importância devida.
§ 2° Reconhecida pelo Tribunal a boa-fé, a liquidação tempestiva do débito atualizado monetariamente sanará o processo, se não houver sido observada outra irregularidade nas contas.
§ 3° O responsável que não atender à citação ou à audiência será considerado revel pelo Tribunal, para todos os efeitos, dando-se prosseguimento ao processo."
Regimento Interno do TCU
"Art. 202. Verificada irregularidade nas contas, o relator ou o Tribunal:
 (...) 
II - se houver débito, ordenará a citação do responsável para que, no prazo de quinze dias, apresente alegações de defesa ou recolha a quantia devida, ou ainda, a seu critério, adote ambas as providências;
 (...) 
§ 1º Os débitos serão atualizados monetariamente e, caso o responsável venha a ser condenado pelo Tribunal, serão acrescidos de juros de mora, nos termos da legislação vigente, devendo-se registrar expressamente essas informações no expediente citatório.
§ 2º Na oportunidade da resposta à citação, será examinada a ocorrência de boa-fé na conduta do responsável e a inexistência de outra irregularidade nas contas.
§ 3º Comprovados esses requisitos e subsistindo o débito, o Tribunal proferirá, mediante acórdão, deliberação de rejeição das alegações de defesa e dará ciência ao responsável para que, em novo e improrrogável prazo de quinze dias, recolha a importância devida.
§ 4º Na hipótese do parágrafo anterior, a liquidação tempestiva do débito atualizado monetariamente saneará o processo e o Tribunal julgará as contas regulares com ressalva e dará quitação ao responsável.
§ 5º O ofício que der ciência ao responsável da rejeição das alegações de defesa deverá conter expressamente informação sobre o disposto no parágrafo anterior.
§ 6º Não reconhecida a boa-fé do responsável ou havendo outras irregularidades, o Tribunal proferirá, desde logo, o julgamento definitivo de mérito pela irregularidade das contas.
 (...) 
§ 8º O responsável que não atender à citação ou à audiência será considerado revel pelo Tribunal, para todos os efeitos, dando-se prosseguimento ao processo."
A Lei 8.443/1992 e o Regimento Interno do TCU previram a possibilidade de os responsáveis, na fase citatória, alternativamente ou cumulativamente à apresentação de alegações de defesa, recolherem o débito acrescido, apenas, da atualização monetária.
Atualmente, a jurisprudência majoritária desta Corte é no sentido de que o recolhimento antecipado do débito não é suficiente para que se considere a dívida quitada (Acórdão 2434/2016-TCU-Plenário, 9.529/2017-TCU-Segunda Câmara, 2.399/2017-TCU-Primeira Câmara e 4.428/2018-TCU-Primeira Câmara) . Para tanto, seria necessário que restasse caracterizada a inexistência de outras irregularidades nas contas e a ocorrência de boa-fé do responsável, com fundamento no § 2º do art. 12 da Lei 8.443/1992 e no § 2º do art. 202 do Regimento Interno do TCU.
Embora o entendimento adotado, até o momento, por esta Corte, se baseie em interpretação que considero possível de ser extraída dos dispositivos normativos acima transcritos, trago à apreciação de Vossas Excelências outra visão sobre o assunto, que considero mais aderente aos objetivos institucionais deste Tribunal e mais coerente do ponto de vista prático.
Preto no branco, o que o § 2º do art. 12 da Lei 8.443/1992 e o § 2º do art. 202 do Regimento Interno do TCU consignam é que o recolhimento antecipado do débito não é suficiente para sanear o processo.
Isso significa que, independentemente de se considerar, ou não, que o pagamento antecipado da dívida opera sua quitação perante o cofre credor, as contas dos responsáveis permanecem sujeitas à apreciação, que perpassará pela análise de sua boa-fé e da existência de outra irregularidade nas contas.
Relembro que a condenação em débito não é condição sine qua non para que as contas de um responsável sejam julgadas irregulares nesta Corte.
Ou seja, ainda que, na fase de julgamento dos autos, não haja condenação em débito, não há qualquer impedimento a que, diante da impossibilidade de se comprovar a boa-fé dos responsáveis ou da existência de outras irregularidades, suas contas sejam julgadas irregulares e seja aplicada a multa prevista no art. 58, inciso I, da Lei 8.443/1992.
Acerca da incidência de juros de mora, o § 1º do art. 202 do Regimento Interno do TCU não faz menção explícita aos casos em que há o recolhimento antecipado do débito, atualizado monetariamente, na fase de citação. Segundo esse dispositivo, os juros de mora devem incidir, ipsis litteris, "caso o responsável venha a ser condenado pelo Tribunal".
Como se pode depreender da leitura completa do parágrafo mencionado, já transcrito anteriormente neste voto, a condenação a que se refere diz respeito à eventual imputação de débito na fase de julgamento das contas.
Não poderia ser outra a interpretação, já que a imputação de débito não constitui sanção, mas, sim, indenização pelo dano ao erário cometido pelo gestor faltoso. Assim, não seria razoável que a existência de outra irregularidade nas contas, que não tenha ensejado débito, pudesse interferir no cálculo do montante devido.
Assim, somente poderá haver incidência de juros de mora a posteriori se esta Corte entender que o recolhimento antecipado do débito não opera sua quitação. Caso contrário, se a dívida for considerada quitada perante o cofre credor, não poderá haver incidência de juros de mora sobre o montante já pago.
Note-se que, da leitura da Lei e do Regimento, não se pode concluir que a decisão quanto à quitação por meio do recolhimento antecipado do débito dependeria da análise da boa-fé do responsável. O que se observa é que a comprovação da boa-fé, juntamente com a inexistência de débito e de outras irregularidades, são requisitos para o julgamento pela regularidade das contas.
Na realidade, os efeitos da análise da boa-fé do responsável dependem do posicionamento desta Corte no sentido de considerar, ou não, a dívida quitada por meio do seu recolhimento antecipado na fase de citação.
Não há, na Lei ou no Regimento, nenhum dispositivo indicando se o recolhimento da dívida atualizada monetariamente na fase citatória opera, ou não, a quitação dos responsáveis.
Considerando que a interpretação gramatical das normas não traz solução para o caso, cabe ao julgador, diante das situações submetidas à decisão jurídica, buscar a melhor hermenêutica dos normativos a serem aplicados.
Nesse momento, rememoro que a tomada de contas especial objetiva, precipuamente, o julgamento da gestão e a recomposição do dano ao erário.
Relembro, também, que a lei não contém palavras inúteis.
Assim, se o legislador, por meio da Lei Orgânica do TCU, e esta Corte, em seu Regimento Interno, consignaram a possibilidade de recolhimento antecipado do débito como alternativa à apresentação de defesa do responsável, essa opção deve-lhe ser plausível, sob pena de jamais ser colocada em prática.
Em outras palavras, se o recolhimento antecipado do débito não representar vantagem significativa para o devedor, seria letra-morta a opção conferida por meio do art. 12, inciso II, da Lei 8.443/1992 e do art. 202, inciso II, do Regimento Interno do TCU.
Ocorre que, se o responsável, mesmo após o recolhimento tempestivo do valor indicado no ofício citatório, puder ser condenado a pagar os juros de mora pela dívida anteriormente calculada, a vantagem dessa opção para o gestor, na maioria dos casos práticos, seria muito reduzida.
Acrescento, ainda, que, por meio do ofício citatório, o responsável é notificado quanto ao valor devido e convidado a recolhê-lo, acrescido de atualização monetária. O § 1º do art. 202 do Regimento Interno do TCU, por sua vez, quando menciona a possibilidade de incidência de juros de mora, deixa claro que isso somente ocorrerá caso o responsável seja condenado em débito pelo TCU, e registra que essa hipótese deverá constar no ofício citatório.
A meu ver, seria desprovido de razoabilidade que, após o pagamento do valor indicado, o responsável ainda estivesse sujeito a um recálculo da dívida anteriormente informada. Diante da ausência de informação clara em outro sentido, é plenamente razoável que o homem-médio que receba a mencionada comunicação a interprete no sentido de que o recolhimento do valor indicado no ofício impediria sua condenação em débito no âmbito do TCU e, consequentemente, a incidência de juros moratórios sobre o valor devido.
Consigno, ainda, que, embora não represente, até o momento, a jurisprudência majoritária, raciocínio semelhante já foi adotado por esta Corte, a exemplo dos Acórdãos 286/2011, 3.875/2012 e 11.233/2015, da Segunda Câmara, 2.227/2011, da Primeira Câmara (mantido pelo Acórdão 3433/2013-TCU-Plenário) .
Portanto, julgo que, em caso de recolhimento do valor da dívida atualizado monetariamente na fase de citação, o caminho mais acertado é o reconhecimento da quitação do débito, com a consequente não incidência de juros e mora. (g.n.) 
10.10.	Com efeito, o artigo 202, § 1º, do Regimento Interno/TCU estabelece que "os débitos serão atualizados monetariamente e, caso o responsável venha a ser condenado pelo Tribunal, serão acrescidos de juros de mora, nos termos da legislação vigente, devendo-se registrar expressamente essas informações no expediente citatório". Assim, o débito é atualizado monetariamente até o momento da citação, quando é dada a oportunidade de o responsável recolher o valor do débito atualizado e/ou apresentar alegações de defesa, conforme constam nos ofícios citatórios (peças 139 e 140) . Somente numa etapa seguinte é que se avalia a boa-fé do recorrente para efeito da incidência de juros de mora. (g.n.) 
10.11.	É precisamente isso o que estabelece o § 2º do citado dispositivo: "Na oportunidade da resposta à citação, será examinada a ocorrência de boa-fé na conduta do responsável e a inexistência de outra irregularidade nas contas". Portanto, a apreciação da boa-fé se dá no momento em que é apreciada a resposta à citação. (g.n.) 
10.12.	Há portanto dois momento distintos. O primeiro, em que é oportunizado ao responsável recolher o débito atualizado, sem incidência de juros. E o segundo, em que se avalia a boa-fé e, não se verificando tal circunstância, "o Tribunal proferirá, desde logo, o julgamento definitivo de mérito pela irregularidade das contas" (§ 6º) , momento em que "[os débitos] serão acrescidos de juros de mora" (§ 1º) . Assim, no momento em que se analisa a resposta à citação, se o débito já houver sido quitado, ainda que se conclua pela inexistência de boa-fé, não cabe a incidência de juros de mora, porquanto já não haveria sobre o quê incidir tais juros, restando julgar irregulares as contas e aplicar multa. 
10.13.	Assim, carece de razoabilidade o entendimento de que, uma vez quitado o débito após a citação, possa este Tribunal retroagir para imputar ao responsável, não mais a dívida atualizada prevista na citação, mas outro valor, acrescido de juros de mora. Quando do julgamento das contas, não poderia este Tribunal, ao apreciar a boa-fé do responsável, surpreender os responsáveis e retroagir o juízo de boa-fé para fazer incidir juros de mora sobre um débito já então quitado, devendo a solução ser pela irregularidade das contas e eventual aplicação de  multa, mas sem imputação de débito.  
10.14.	Ante o exposto, deve-se acolher a alegação e suprimir o débito previsto no item 9.5 da decisão recorrida. 
11. 	Aplicação da Instrução Normativa 71/2012
11.1.  	O recorrente alega a aplicabilidade ao caso vertente da Instrução Normativa 71/2012, para efeito de arquivar os autos, sem julgamento de mérito. Nesse sentido, aduz que:
	a) o valor atualizado do débito não atinge o limite mínimo definido pelo artigo 6º, inciso I, da Instrução Normativa-TCU 71/2012 para a continuidade de processamento de tomadas de contas especiais, que é de R$ 100 mil; (peça 184, p. 16) 
	b) ademais, os pagamentos questionados foram realizados em 2004, ou seja, há treze anos, fato que prejudica o levantamento, pelos responsáveis, de documentos capazes de desconstituir o débito a eles imputado, violando assim os princípios da ampla defesa e contraditório; (peça 184, p. 16) 
	c) a instrução Normativa 76/2016 modificou a IN 71/2012 e estabeleceu o valor de R$ 100 mil e o prazo de dez anos para que seja instaurada uma TCE; o valor da alçada foi fixado conforme o princípio da economicidade, abaixo de R$ 100 mil não tem TCE, e o valor do débito atualizado no caso vertente não chega a 100 mil. (peça 184, p. 16) 
	Análise
11.2.	Trata-se de alegações já rejeitadas pelo voto condutor da decisão recorrida (peça 161, p. 3) :
Não há como considerar que o fato de o ex-Diretor Geral do Hospital ter sido citado por esta Corte de Contas após o transcurso de 10 anos dos fatos geradores do débito - ocorridos entre abril e setembro de 2004 - tenha prejudicado a defesa do responsável, visto que, consoante a documentação acostada aos autos, após a conclusão dos procedimentos de sindicância e administrativo disciplinar, nos quais teve assegurado o contraditório e a ampla defesa, o responsável foi notificado, em 25/4/2011 (peças 21, fl. 230) , acerca da continuidade do presente processo de tomada de contas especial, ocasião em que foi dada a oportunidade de apresentar defesa ou recolher os valores informados no Relatório de Tomada de Contas Especial nº 39/2010 (peça 21, fls. 92/106) . 
Sendo assim, não socorre o responsável o disposto no art. 6º, inciso II, da Instrução Normativa-TCU 71/2012, que, ante a possibilidade de eventuais prejuízos à ampla defesa pela passagem do tempo, permite a dispensa da instauração e da continuidade de tomada de contas especial em decorrência do transcurso de "prazo superior a dez anos entre a data provável de ocorrência do dano e a primeira notificação dos responsáveis pela autoridade administrativa competente". 
De igual modo, não cabe, nesta fase processual, a aplicação do art. 6º, inciso I, da Instrução Normativa-TCU 71/2012, uma vez que, após a citação dos responsáveis pelo Tribunal, nos termos do art. 19, § 1º, do aludido normativo, abaixo transcrito, é vedado o de arquivamento dos autos em razão do limite mínimo definido para instauração de TCE: 
§ 1º Instaurada a tomada de contas especial e citados os responsáveis, não se lhe admitirá o arquivamento, mesmo na hipótese de o valor apurado como débito ser inferior ao limite estabelecido no art. 6º desta Instrução Normativa.
11.3.	Com efeito, os fatos se deram em 2004 e o ora recorrente foi notificado da instauração da TCE em 6/6/2011 (peça 21, p. 230 e 251) , não decorrente o prazo decenal invocado pelo recorrente. Além disso, "o art. 6º, inciso II, da IN-TCU 71/2012 não tem aplicação automática em face do simples transcurso do prazo de dez anos entre a ocorrência do dano e a citação, devendo ser verificado, no caso concreto, se houve efetivo prejuízo à racionalidade administrativa, à economia processual, à ampla defesa ou ao contraditório" (Acórdão 461/2017-TCU-Primeira Câmara, relator: Walton Rodrigues) . 
11.4.	E no tocante ao alegado valor mínimo de R$ 100 mil, tem-se que "o não atingimento do valor mínimo previsto no art. 6º, inciso I, da IN-TCU 71/2012 não é fator impeditivo à instauração de tomada de contas especial, bastando que o Tribunal delibere no sentido da necessidade de apuração do dano" (Acórdão 326/2019-TCU-Plenário, revisor: Walton Rodrigues) .
11.5.	Ante o exposto, deve-se rejeitar a alegação. 
CONCLUSÃO
12.	Da análise, conclui-se que:
	a) a autorização para cobrança judicial da dívida já está prevista no artigo 28, inciso II, da Lei 8.443/1992 e no artigo 219, inciso II, do Regimento Interno/TCU; e no caso vertente o recorrente não se desincumbiu do ônus de demonstrar de que forma lhe seria prejudicial que a autorização para cobrança judicial da dívida viesse prevista na decisão original, em vez de ser posteriormente acrescentada (item 5) ;
	b) não procede a alegação de que a decisão recorrida não teria considerado as conclusões do processo administrativo revisional, porquanto a maioria das irregularidades foram elididas, remanescendo apenas a relativa à execução do Contrato 1/2004, cujos pagamentos devidos ao hospital foram creditados em conta bancária pertencente à AACEA/HFB, em relação ao qual se entendeu haver elementos comprobatórios bastantes para a condenação (item 6) ;
	c) não há elementos objetivos que denotem a boa-fé do recorrente (item 7) ; 
	d) segundos os elementos dos autos, a prescrição não se operou pelo regime da Lei 9.873/1999, mas se operou pelos critérios do Acórdão 1441/2016-TCU-Plenário; e considerando que considerando que prevalece nesta Secretaria o entendimento pela prescrição quinquenal prevista na Lei 9.873/1999, tem-se por não prescrita a presente tomada de contas especial (item 8) ;
	e) não se está imputando ao recorrente qualquer ato de improbidade administrativa (Lei 8429/1992) , que não se confunde com a tomada de contas especial, que se constitui como processo administrativo com rito próprio, disciplinado pela Lei 8.443/1992 e por normativos expedidos por este Tribunal no exercício da sua competência constitucional (em especial, Regimento Interno/TCU e Instrução Normativa-TCU n. 71/2012) (item 9) ; 
	f) o débito solidário imputado aos responsáveis foi pago pela AACEA/HFB em resposta à citação, de modo que, quando do julgamento das contas e avaliação da boa-fé do ora recorrente, já não havia sobre o quê incidir juros de mora (item 10) ;
	g) segundo o entendimento deste Tribunal, a IN-TCU 71/2012 não tem aplicação automática em face do simples transcurso do prazo de dez anos entre a ocorrência do dano e a citação, e o não atingimento do valor mínimo previsto no art. 6º, inciso I, da IN-TCU 71/2012 não é fator impeditivo à instauração de tomada de contas especial (item 11) .
12.1.	Ante essas conclusões, deve-se dar provimento parcial ao recurso, suprimindo-se o débito imputado. 
PROPOSTA DE ENCAMINHAMENTO
13. 	Ante o exposto, submete-se o assunto à consideração superior, propondo-se, com fundamento nos artigos 32, inciso I, e 33 da Lei 8.443/1992:
	a) conhecer do recurso e, no mérito, dar-lhe provimento parcial, para suprimir o débito;
	b) dar ciência da decisão ao recorrente e demais interessados."
É o relatório.

Luzia Fernandes de Aguiar, representando Núcleo Estadual do Ministério da Saúde/RJ; André Andrade Viz (57.863/OAB-RJ), Priscila Santos Martins (213167/OAB-RJ) e outros, representando Victor Grabois; Jocelio Correa Pereira (13.744/OAB-RJ) e José Cabral Régis Irmão (81.595/OAB-RJ), representando Associação dos Amigos do Centro de Estudos e Aperfeiçoamento do Hospital Geral de Bonsucesso - AACEA.

Procurador Marinus Eduardo De Vries Marsico.

TOMADA DE CONTAS ESPECIAL DECORRENTE DE PROCESSO ADMINISTRATIVO DISCIPLINAR NO HOSPITAL FEDERAL DE BONSUCESSO/RJ. CITAÇÃO DOS RESPONSÁVEIS POR TRANSFERÊNCIA DE RECURSOS DO HOSPITAL PARA INSTITUIÇÃO PRIVADA. ACOLHIMENTO DAS ALEGAÇÕES DE DEFESA DE DUAS RESPONSÁVEIS. RECOLHIMENTO DO DÉBITO ATUALIZADO MONETARIAMENTE. REJEIÇÃO DAS ALEGAÇÕES DE DEFESA DO GESTOR DO HOSPITAL. CONTAS IRREGULARES. CONDENAÇÃO EM DÉBITO, ATUALIZADO E ACRESCIDO DOS JUROS DE MORA, ABATIDA A IMPORTÂNCIA JÁ RECOLHIDA. RECURSO DE RECONSIDERAÇÃO. CONHECIMENTO. PROVIMENTO PARCIAL. SUPRESSÃO DO DÉBITO. CIÊNCIA.

TOMADA DE CONTAS ESPECIAL (TCE)

Secretaria de Recursos (Serur); Secretaria de Controle Externo de Tomada de Contas Especial (SecexTCE).

Trata-se de recurso de reconsideração interposto pelo Sr. Victor Grabois, ex-diretor-geral do Hospital Federal de Bonsucesso (HFB/RJ) , contra o subitem 9.5 do Acórdão 1534/2018-TCU-Primeira Câmara, por meio do qual teve suas contas julgadas irregulares, com imputação de débito.
Cabe relembrar que os presentes autos versam sobre tomada de contas especial instaurada pelo Fundo Nacional de Saúde, em razão de indícios de dano ao Erário decorrente de atos praticados por servidores e empregados públicos lotados no HFB/RJ, apurados em processo administrativo disciplinar.
As irregularidades inicialmente identificadas foram consideradas elididas, com exceção da relativa ao uso da área do hospital pela Funerária Estrela da Manhã Ltda., mediante a assinatura do Contrato 1/2004, cujos pagamentos devidos ao hospital, no período de março a agosto de 2004, foram creditados em conta bancária pertencente à Associação de Amigos do Centro de Estudos e Aperfeiçoamento do Hospital Federal de Bonsucesso (AACEA) . Por esse motivo, foi determinada a citação solidária do ora recorrente, da funerária e da associação privada beneficiária dos pagamentos, para que apresentassem alegações de defesa ou recolhessem aos cofres do Fundo Nacional de Saúde a importância de R$ 21.540,00, em valores originais.
Os responsáveis apresentaram suas alegações de defesa, e a associação recolheu o montante acima descrito, atualizado monetariamente, logo após ser ter sido citada.
Por meio do acórdão supra, esta Corte de Contas acolheu as alegações da funerária e da associação; reconheceu a boa-fé da associação, nos termos do art. 12, § 2º, da Lei 8.443/1992; e julgou regulares as suas contas, dando-lhes quitação plena. Por outro lado, rejeitou os argumentos de defesa oferecidos pelo Sr. Victor Grabois e julgou suas contas irregulares, imputando-lhe, individualmente, o débito para que fossem recolhidos os juros de mora, por considerar que a irregularidade não foi justificada e que não restou comprovada a boa-fé objetiva em sua conduta. Contra essa decisão, o ex-diretor-geral interpôs o recurso de reconsideração ora sob exame.
Em seguida, antes de analisar a admissibilidade do recurso, este Tribunal, mediante o Acórdão 70/2020-TCU-Primeira Câmara, retificou, por inexatidão material, o acórdão condenatório para acrescentar o subitem transcrito a seguir: 
"9.8. autorizar a cobrança judicial da dívida, caso não atendidas as notificações, nos termos do art. 28, II, da Lei 8.443/1992, c/c o art. 219, inciso II, do Regimento Interno do TCU.".
O responsável opôs embargos de declaração alegando que esse último decisum teria agravado a sua situação sem que, antes, tivesse sido examinado o recurso de reconsideração por ele interposto.
Posteriormente, esta Corte prolatou o Acórdão 6923/2020-TCU-Primeira Câmara, acolhendo os aludidos embargos no mérito e fixando o prazo adicional para que o recorrente pudesse aditar o seu recurso de reconsideração, faculdade que veio a ser exercida pelo agente.
Em síntese, o recorrente sustenta que:
o Acórdão 70/2020 deve ser anulado por ter acrescentado a autorização para cobrança judicial da dívida sem a efetiva demonstração de inexatidão material ou erro de cálculo (requisitos constantes da Súmula-TCU 145) e sem que lhe fosse oportunizado o prévio exercício do contraditório;
a decisão recorrida não considerou as conclusões do processo administrativo revisional que concluiu pela inexistência de irregularidades;
houve boa-fé em sua conduta, tendo em vista que se baseou em orientação equivocada da consultoria jurídica do Ministério da Saúde, sendo que o processo licitatório e o contrato haviam sido chancelados pela equipe técnica, sem qualquer ressalva quanto à forma de pagamento, jamais aparentando ao recorrente qualquer irregularidade no ajuste;
ocorreu a prescrição de pretensão ressarcitória;
a Lei de Improbidade Administrativa não deve ser aplicada como critério no seu julgamento, tendo em vista que a norma não visa a punir meras irregularidades administrativas ou transgressões disciplinares;
o débito foi pago integralmente pela associação, de modo que não seria cabível compeli-lo a ressarcir novamente o Fundo Nacional de Saúde, sob pena de acarretar enriquecimento sem causa e afronta ao princípio non bis in idem; e
o processo deveria ter sido arquivado, sem julgamento de mérito, pois o valor atualizado do débito é inferior ao limite mínimo estabelecido no art. 6º, inciso I, da Instrução Normativa (IN) 71/2012, modificada pela IN 76/2016, além de que houve o transcurso de mais de dez anos entre os pagamento questionados e a instauração desta tomada de contas especial.
Em seu exame de mérito, a Secretaria de Recursos concluiu que:
a autorização para cobrança judicial da dívida, após expirado o prazo para o seu recolhimento, já está prevista nos arts. 28, inciso II, da Lei 8.443/1992 e 219, inciso II, do Regimento Interno. Assim sendo, o simples fato de a referida autorização não ter constado do acórdão condenatório original, mas sim ter sido posteriormente acrescida, não trouxe, por si só, prejuízo ao contraditório e à ampla defesa;
com base nas conclusões do processo administrativo revisional, a maioria das irregularidades foram consideradas elididas. Contudo, os elementos juntados aos autos não foram suficientes para justificar a inconformidade relativa aos pagamentos devidos ao hospital que foram irregularmente creditados na conta bancária pertencente à AACEA;
não foram apresentados elementos objetivos que denotassem a boa-fé em sua conduta;
caso seja adotada a tese de prescritibilidade das ações de ressarcimento, a prescrição somente deveria ser reconhecida na hipótese de se adotar os critérios previstos no Acórdão 1441/2016-TCU-Plenário, tendo em vista que, com base no regime estabelecido na Lei 9.873/1999, tal prescrição não ocorreu;
não se está imputando ao recorrente qualquer ato de improbidade administrativa, tendo em vista que o processo de tomada de contas especial tem rito próprio, disciplinado na Lei 8.443/1992 e nos normativos expedidos por esta Corte;
o débito solidário imputado aos responsáveis foi pago pela AACEA em resposta à citação, de modo que, quando do julgamento das contas, já não havia sobre o que incidir juros de mora. Por essa razão, a unidade instrutiva defende a supressão do débito imputado ao recorrente;
não restou comprovado prejuízo à ampla defesa pelo longo período entre a ocorrência do dano (2004) e a sua citação (2016) , visto que, após a conclusão da sindicância e do processo administrativo disciplinar, nos quais teve assegurado o contraditório e a ampla defesa, o responsável foi notificado, em 25/4/2011, acerca da continuidade do processo de tomada de contas especial; e 
o não atingimento do valor mínimo previsto no art. 6º, inciso I, da IN 71/2012 não é fator impeditivo para a instauração de tomada de contas especial.
Desse modo, a unidade técnica alvitrou proposta para que esta Corte conheça do recurso de reconsideração e, no mérito, dê a ele provimento parcial, de modo a suprimir o débito imputado ao recorrente, mantendo, contudo, o julgamento pela irregularidade de suas contas. Tal proposta contou com a anuência do Ministério Público junto ao TCU (MPTCU) .
Feito o resumo dos fatos, passo a decidir.
II
Inicialmente, ratifico minha manifestação à peça 223 pelo conhecimento do recurso de reconsideração, por considerar preenchidos os seus requisitos de admissibilidade, nos termos dos arts. 32, inciso I, e 33 da Lei 8.443/1992.
No mérito, acolho os pareceres precedentes, cujos fundamentos incorporo como razões de decidir, no que não estiver em conflito com as considerações a seguir expostas.
Observo que a principal questão a ser analisada nesta assentada reside nas consequências oriundas do recolhimento do débito atualizado logo após a citação dos responsáveis. 
Os arts. 12, inciso II e § 2º, da Lei 8.443/1992 e 212, inciso II e §§ 1º a 6º, do Regimento Interno do TCU preveem a possibilidade de os responsáveis, logo após serem citados, recolherem o débito imputado pelo Tribunal, acrescido apenas da atualização monetária. A controvérsia que surge é se, uma vez recolhido o débito corrigido monetariamente, haverá quitação automática da dívida ou se a extinção do débito depende do reconhecimento da boa-fé do responsável.
A jurisprudência tradicional desta Corte vinha defendendo a tese de que a expurgação dos juros moratórios e a consequente quitação da dívida somente ocorreriam se o Tribunal reconhecesse a presença da boa-fé no caso concreto. Nesse sentido, cito os Acórdão 4428/2018-TCU-Primeira Câmara, 8.780/2017-1ª Câmara, 2.434/2016-Plenário e 5.218/2013-2ª Câmara.
Entretanto, mais recentemente, no julgamento do Acórdão 2144/2018-TCU-Plenário, este Tribunal entendeu que essa não era a melhor interpretação a ser conferida aos arts. 12 da Lei 8.443/1992 e 202 do Regimento Interno. Naquela oportunidade, considerou-se desarrazoado que, após o pagamento do valor indicado no ofício citatório, o jurisdicionado ainda estivesse sujeito ao recálculo da dívida para fins de pagamento dos juros moratórios.
Dito de outro modo, restou decidido que o pagamento tempestivo do débito na fase de citação, atualizado monetariamente, opera sua quitação, não cabendo a incidência de juros de mora quando do julgamento do processo. Todavia, caso não reste caracterizada a boa-fé do responsável ou subsistam outras irregularidades, as contas serão julgadas irregulares, podendo, ainda, ser a ele aplicada a multa prevista no art. 58, inciso I, da Lei 8.443/1992. Nessa esteira, cito também os Acórdãos 1.143 e 3.976/2019, ambos da Primeira Câmara.
Convém acrescentar que a questão voltou a ser discutida por este Tribunal em face do recurso de reconsideração interposto pelo MPTCU contra o Acórdão 2144/2018-TCU-Plenário. Embora o Parquet especializado tenha defendido o cabimento da cobrança de juros de mora na hipótese de pagamento tempestivo do débito na fase de citação e de não comprovação de boa-fé do responsável, o TCU, por meio do Acórdão 1624/2021-TCU-Plenário, decidiu, de maneira unânime, rejeitar o recurso e manter os exatos termos da deliberação recorrida, ratificando a evolução na jurisprudência sobre o assunto.
Portanto, diante da mudança de entendimento desta Corte e das evidências de que a associação recolheu o débito apontado, atualizado monetariamente, na fase citatória, proponho ao Colegiado que seja expedida quitação da dívida também em relação ao ora recorrente, tendo em vista que ele havia sido citado em solidariedade com a aludida associação.
Contudo, conforme mencionado anteriormente, isso não impede que o Tribunal mantenha o julgamento pela irregularidade das contas do recorrente, sem a imputação de débito. Afinal, embora as demais inconformidades tenham sido consideradas elididas por meio do subitem 9.2 do acórdão condenatório, o responsável não logrou demonstrar a boa-fé em sua conduta no que tange à irregularidade remanescente, visto que as atenuantes por ele alegadas não são capazes de justificar a sua atuação, como diretor-geral do Hospital Federal de Bonsucesso, na assinatura do contrato que permitiu o repasse irregular de recursos à associação privada, sem a implementação de qualquer tipo de controle e de prestação de contas, o que deu origem ao débito que ensejou a citação dos responsáveis.
Cabe acrescentar que não houve aplicação de multa ao agente na deliberação ora recorrida. Na ocasião, este Tribunal acolheu a conclusão constante do parecer do MPTCU (peça 162, p. 19) no sentido de que havia ocorrido a prescrição da pretensão punitiva, com base nos critérios do Acórdão 1441/2016-TCU-Plenário.
No que diz respeito à prescrição da pretensão ressarcitória, em adendo à análise empreendida pela unidade técnica, cabe salientar que o Supremo Tribunal Federal (STF) apreciou os embargos de declaração opostos ao RE 636.886-AL (tema 899 da repercussão geral) , em sessão virtual ocorrida de 13 a 20/8/2021. Na ocasião, a Suprema Corte, por maioria, rejeitou os embargos, nos termos do voto do relator, ministro Alexandre de Morais. Consta do referido voto a seguinte passagem:
"Os argumentos acima elencados conduzem à conclusão no sentido de que a pretensão executória de título executivo proveniente de decisão do TCU da qual resulte imputação de débito ou multa é prescritível; e, portanto, a ela se aplica o prazo prescricional da Lei de Execução Fiscal. 
Nenhuma consideração houve acerca do prazo para constituição do título executivo, até porque esse não era o objeto da questão cuja repercussão geral foi reconhecida no tema 899, que ficou adstrito, como sobejamento já apontado, à fase posterior a formação do título."  (grifos acrescidos) 
Nesse sentido, convém destacar que, até o momento, não houve mudança na jurisprudência desta Corte, segundo a qual são imprescritíveis as pretensões ressarcitórias nos processos de controle externo que tratem de dano ao Erário decorrente da aplicação irregular de recursos públicos, havendo, inclusive, recentes julgados seguindo esse entendimento.
Reconheço haver a possibilidade de alteração dessa jurisprudência quando da apreciação do TC Processo 000.006/2017-3, de relatoria do ministro Raimundo Carreiro, pautado para a sessão plenária de 17/11/2021, ocasião em que se discutirá o tema com profundidade. Deixo, contudo, de avançar nessa análise e de antecipar o meu posicionamento sobre o assunto nesta assentada, pois reputo ser irrelevante para o deslinde do caso ora sob exame, tendo em vista que não há débito remanescente a ser imputado ao responsável, em razão do seu efetivo recolhimento, atualizado monetariamente, na fase citatória.
Quanto às demais alegações do recorrente, acompanho as conclusões da Secretaria de Recursos reproduzidas acima, cujos fundamentos encontram-se detalhados no relatório que precede este voto. 
Portanto, considero pertinente alterar a redação do subitem 9.5 do Acórdão 1534/2018-TCU-Primeira Câmara para suprimir o débito imputado ao recorrente, mantendo, contudo, o julgamento pela irregularidade de suas contas.
Ante o exposto, voto por que seja adotada a deliberação que ora submeto a este Colegiado.
TCU, Sala das Sessões, em 9 de novembro de 2021.
BENJAMIN ZYMLER 
Relator